【裁判字號】    95,易,1754
【裁判日期】    951018
【裁判案由】    詐欺
【裁判全文】
臺灣臺北地方法院刑事判決              95年度易字第1754號
公  訴  人  臺灣臺北地方法院檢察署檢察官
被      告  丙○○
上列被告因詐欺案件，經檢察官提起公訴（94年度偵字第9959號
），本院判決如下：
    主  文
丙○○意圖為自己不法之所有，以詐術使人將本人之物交付，處
有期徒刑拾月。
    事  實
一、丙○○係全安彩色印製版有限公司（址設臺北市大同區○○○路○段八十三巷三十二號三樓，下稱全安公司）之實際負
    責人（登記負責人為其配偶李美蘭），該公司於民國九十三
    年間因經營不善而積欠下游廠商帳款無力清償，並於同年六
    月三日因陸續退票而遭銀行列為拒絕往來戶；適雜場企業有
    限公司（址設臺北市○○區○○路五十四號八樓之二，下稱
    雜場公司）負責人甲○○於九十三年七月間與天際股份有限
    公司負責人張武順洽談轉讓「ＢＢＣ英語學習百科」套書之
    出版及發行權時，因天際公司積欠全安公司債務無力償還，
    致全安公司週轉益發困難，張武順為幫助全安公司獲取利潤
    ，遂介紹亦曾為天際公司印製該套書籍之丙○○予甲○○認
    識，丙○○得知上情後，見有機可乘，竟意圖為自己不法之
    所有，明知全安公司已無資力再委託下游廠商承包印製工作
    ，仍於雜場公司內向甲○○誆稱：伊可以合理價格承攬上開
    套書之印刷工作云云，並於同年七月二十日佯以帶其至春曦
    彩色製版印刷有限公司（址設臺北市○○區○○路三五五號
    二樓，下稱春曦公司）引見負責人乙○○，並先私下向乙○○聲稱：貨款可向甲○○收取云云，再趁機向甲○○謊稱：
    伊欲委託春曦公司代為印製上開套書，惟須先支付部分款項
    ，俾其向紙行叫紙以供春曦公司印刷使用云云，致甲○○陷
    於錯誤，於同日代表雜場公司同意由全安公司以新臺幣（下
    同）六百五十七萬元之代價，代為印製上開套書計四千五百
    組，雙方復約定交貨日期為同年九月三十日，雜場公司並陸
    續於九十三年七月二十日、同年八月九日、八月十六日及同
    年八月十九日交付現金四萬元及如附表所示發票人為該公司
    前任負責人李淑櫃、付款人為臺灣土地銀行長安分行（下稱
    土銀長安分行）、金額共計三百九十二萬元之支票十一紙予
    丙○○（附表編號五、六之支票則由張武順代收），以供其
    先行支付予紙商，餘款則言明交貨後三個月後支付。詎丙○○取得上開現金及支票後，旋將之用以清償全安公司積欠春
    曦公司、不明紙行及光碟商等下游廠商之貨款，並未依約進
    紙交予春曦公司印製上開套書。嗣於九十三年八月下旬某日
    ，甲○○已陸續兌現如附表編號一至三之支票共九十六萬元
    之款項，惟仍未見丙○○依約進紙予春曦公司印刷，其始知
    受騙。
二、案經告訴人雜場公司訴由臺北市政府警察局大同分局報請臺
    灣臺北地方法院檢察署檢察官偵查起訴。
    理  由
壹、證據能力方面：
    被告對於本判決所引用之下列各項證據方法之證據能力，於
    本院準備程序時，均表示無意見（見本院卷第二十頁），且
    於法院調查證據時，知有第一百五十九條第一項不得為證據
    之情形，亦未於言詞辯論終結前聲明異議，茲審酌該等言詞
    陳述及書面陳述作成時之情況，並無不宜作為證據之情事，
    依刑事訴訟法第一百五十九條之五之規定，得作為證據。
貳、實體方面：
一、訊據被告丙○○固坦承其於九十三年七月二十日代表全安公
    司與雜場公司簽訂合約，約定以六百五十七萬元代價為雜場
    公司印製四千五百組「ＢＢＣ英語學習百科」套書及其於收
    受現金及附表所示之支票後，並未實際依約進紙委由春曦公
    司印製，亦未將上開已兌現支票返還雜場公司等情不諱，惟
    矢口否認有任何詐欺犯行，辯稱：伊有要履行告訴人公司合
    約，因為下游廠家說伊將支票給他們，他們就會開始印刷這
    套書，是因賣紙廠商不願意出紙才停擺，因為伊還積欠幫天
    際公司印書的紙錢；是因張武順與甲○○簽約時指定要伊作
    ，伊才去簽這個約，沒想到紙行收到支票之後還是不出紙，
    伊沒有拿錢跑路之意思，九十六萬元之支票都給了春曦公司
    ，並未將錢放在自己口袋，伊跟春曦公司已配合很久，不給
    錢該公司也會作這筆生意，是因沒有紙才沒有作，期間也均
    與甲○○保持聯絡云云（參見本院卷第十九頁反面至第二十
    頁）；惟查：
  (一)被告係全安公司之實際負責人（登記負責人為其配偶李美蘭
    ），該公司於九十三年間因積欠下游廠商帳款無力清償，並
    於同年六月三日陸續退票而遭銀行列為拒絕往來戶；適雜場
    企業有限公司負責人即告訴代理人甲○○於九十三年七月間
    與天際股份有限公司負責人張武順洽談轉讓「ＢＢＣ英語學
    習百科」套書之出版及發行權時，因天際公司積欠全安公司
    債務無力償還，致全安公司週轉益發困難，張武順為幫助全
    安公司獲取利潤，遂介紹亦曾為天際公司印製該套書籍之丙○○予甲○○認識，被告乃內向告訴代理人甲○○聲稱：伊
    可以合理價格承攬上開套書之印刷工作云云，並於同年七月
    二十日帶其至春曦公司與該公司負責人乙○○見面，並向告
    訴代理人甲○○稱：伊欲委託春曦公司代為印製上開套書，
    惟須先支付部分款項，俾其向紙行叫紙以供春曦公司印刷使
    用云云，甲○○遂於同日代表雜場公司與全安公司簽約，約
    定以六百五十七萬元之代價委託全安公司印製上開套書四千
    五百組，交貨日期為同年九月三十日，雜場公司並陸續交付
    現金四萬元及如附表所示發票人為該公司前任負責人李淑櫃
    、付款人為土銀長安分行、金額共計三百九十二萬元之支票
    十一紙予丙○○，且其中附表編號一至三號共計九十六萬元
    之支票已提示兌現，餘款則言明交貨後三個月後支付，然被
    告取得上開現金及支票後，僅用以清償全安公司前積欠春曦
    公司、紙行及光碟廠等下游廠商之貨款，並未依約進紙交予
    春曦公司印製上開套書，亦未將上開支票返還雜場公司等情
    ，除否認收受附表編號五、六之支票外，業據被告於警詢、
    偵查及本院審理中供述不諱（參見偵卷第十四至十六頁、五
    十至五二頁、七二至七四頁及本院卷第二十頁背面、四五至
    四六頁），且經告訴代理人即證人甲○○、證人乙○○分別
    於偵查及本院審理中證述屬實（參見偵卷第七三頁、七七頁
    及本院卷第二八頁反面至三十頁、四二至四四頁），並有全
    安公司拒絕往來暨退票情形查詢明細表、「ＢＢＣ英語學習
    百科」印製合約書、天際公司授權書、及其上分別有被告及
    張武順簽收字樣之如附表所示編號一至十一之支票十一紙在
    卷可稽（見偵卷第三五頁、六十頁、六六至六七頁、七九至
    八三頁），而被告雖否認有收受如附表編號五、六所示由張
    武順代收之二紙支票，然上開附表編號五、六之票據係經被
    告同意後，方由告訴代理人交予張武順代收乙情，業據證人
    甲○○證述甚詳（參見本院卷第二九頁反面），且觀之上開
    二紙支票上均有「張武順代收」之字樣，此有該支票在卷足
    憑，核與證人甲○○上開證述亦屬相符，佐以如附表編號五
    所示之支票於張武順代收後，旋由被告背書轉讓予乙○○乙
    節，業據被告供述不諱（參見本院卷第四四頁），堪認被告
    確有同意由張武順代收上開二紙支票無誤；此部分事實，應
    殆無疑義。是被告客觀上確未將告訴代理人甲○○交付之上
    開現金及附表所示之十一紙支票用以支付「ＢＢＣ英語學習
    百科」之印製費用，而係供作清償全安公司前所積欠下游廠
    商之債務使用等情，應堪認定；故
    本件尚應審究者，乃被告主觀上是否全然無履約之意思及能
    力，仍設詞詐騙甲○○與全安公司簽約，而有詐欺之不法所
    有意圖。
  (二)參諸被告於九十三年七月二十日向告訴代理人陸續收受如附
    表所示之支票後，分別將附表編號一之支票背書轉讓他人，
    後由案外人李訓賢提示兌現，附表編號二、三、五之支票則
    交付予乙○○，用以清償全安公司前積欠春曦公司之債務，
    另除將附表編號七至編號九中之兩張支票分別交予紙行及光
    碟廠，以返還積欠貨款外，其餘均未明確交代支票流向，且
    至本院辯論終結前亦無法索回返還予告訴人公司等情，業據
    被告於本院審理中供述不諱（參見本院卷第四四至四五頁）
    ，且經證人甲○○、乙○○到庭結證屬實（見同上卷第四二
    頁、四三頁背面），而矧之全安公司當時積欠多家下游廠商
    債務、經濟週轉困難及於九十三年六月三日遭銀行列為拒絕
    往來戶之經營狀況，苟被告確有履行與告訴人公司合約之真
    意，其理當先將前揭款項全數用以支付春曦公司及紙行，並
    致力說服上開公司幫助其完成本件契約，然由上開支票流向
    竟係分由多家公司或私人取得，部分支票尚且迄今不知去向
    乙情觀之，足徵被告向告訴代理人收受上開票據僅係為供全
    安公司自行週轉使用，實難認被告有欲履行本件契約之真意
    甚明，佐以被告自承其收受告訴人四萬元現金及其餘二百九
    十六萬元之支票後，均挪用以清償其下游廠商先行所積欠之
    貨款，全與本件印刷案無關等語（見偵卷第七十二至第七十
    三頁），益見被告自始即無履行契約之真意，是被告辯稱：
    伊有要履行合約之意思云云，顯係避重就輕之詞，委不足採
    。
  (三)次查，本件被告代表全安公司與告訴人公司簽約前已積欠春
    曦公司及紙行債務無力清償，且被告自承係因積欠紙行債務
    ，紙行不同意出紙，方無法履行本件契約等語不諱，已詳如
    前述，而依證人乙○○於本院審理中所結證陳稱：被告交給
    我三張支票，票面金額十萬元、及五十九萬元之支票各一紙
    已兌現，另一筆四十九萬元之支票跳票，三紙支票均是清償
    之前欠款，我並沒有收到和本批印製「ＢＢＳ英語學習百科
    」有關之貨款或訂金，且扣除上開票款後，九十三年間全安
    公司還積欠春曦公司一百五十萬元左右之債務，並已拖欠半
    年左右，站在我的立場，因被告已積欠貨款，我原本不願意
    接此筆生意，是被告說我把東西印完後可直接向甲○○請款
    ，我才同意等語（見本院卷第四十二頁至第四十四頁），顯
    見被告與告訴代理人甲○○簽約前，其早已預見春曦公司及
    下游紙行均可能因全安公司債務未為清償而拒絕承接本件業
    務；佐以證人甲○○到庭結證陳稱：我在和被告簽約之前，
    並不知悉被告在九十三年六月間已拒絕往來，也不知全安公
    司和下游廠商春曦公司間尚有債務，被告並未向我提及此事
    ，我也從未說要把貨款直接支付予春曦公司，如我要付錢給
    春曦公司，不可能還將票交予被告等語（見本院卷第二九頁
    、四四頁），堪認被告為促使乙○○於告訴代理人甲○○前
    同意承接本案，一方面向乙○○訛稱：貨款可由甲○○直接
    支付云云，使乙○○誤信可向甲○○請款，乃同意代為印刷
    上開套書，一方面復隱瞞甲○○上情，而以先行支付前揭款
    項為由，向告訴代理人甲○○詐騙如附表所示之十一紙票據
    ，由此益徵被告於簽約前應已明知全安公司並無履行該契約
    之能力，方故意施此詐術甚明，是被告辯稱：伊與春曦公司
    配合很久，並非給錢才會作云云，當係事後卸飾之詞，且核
    與一般商場交易習慣有違，不足採信。至被告雖辯稱：是張
    武順指定要伊為甲○○印這套書的云云（參見本院卷第三十
    頁背面），然參之證人甲○○於本院審理中證稱：張武順說
    這件案子我們三人已經溝通過報價及交貨日期，且被告就是
    否能如期交貨也與伊溝通過，故授權書才會指定由被告公司
    負責印刷等語（見本院卷第四六頁），而苟非被告刻意隱瞞
    全安公司當時之財務狀況，並向甲○○保證如期交貨，且主
    動報價予告訴人公司，衡情告訴代理人甲○○亦無由同意張
    武順提出指定由全安公司負責承接此案之要求甚明，是被告
    此部分所辯，亦不足為採。
  (四)綜上所述，被告對證人乙○○謊稱將由甲○○支付貨款，使
    春曦公司應允承印本件「ＢＢＳ英語學習百科」套書而取得
    甲○○信任，復對甲○○佯稱向紙行叫紙需使用現金等情，
    致甲○○陷於錯誤，而代表告訴人公司與被告簽訂契約並交
    付現金四萬元及附表所紙支票十一紙，顯自始即以不實之事
    項行使詐術；又依被告於紙行不同意出紙後，猶未能主動告
    知告訴代理人上情，且迄未能交代票款去向之處理態度，益
    徵其有為自己不法之意圖無疑。本件事證明確，被告詐欺犯
    行堪以認定，應依法論科。
二、按被告行為後，刑法部分條文業於九十四年一月七日修正，
    九十四年二月二日公布，九十五年七月一日施行，現行刑法
    第二條第一項規定：「行為後法律有變更者，適用行為時之
    法律。但行為後之法律有利於行為人者，適用最有利於行為
    人之法律。」，上開規定乃與刑法第一條罪刑法定主義契合
    ，而貫徹法律禁止溯及既往原則，係規範行為後法律變更所
    生新舊法律比較適用之準據法，是刑法第二條本身雖經修正
    ，但刑法第二條既屬適用法律之準據法，本身尚無比較新舊
    法之問題，應一律適用裁判時之現行刑法第二條規定以決定
    適用之刑罰法律，先予敘明。而本次刑法修正之比較新舊法
    ，應就罪刑有關之共犯、未遂犯、想像競合犯、牽連犯、連
    續犯、結合犯，以及累犯加重、自首減輕暨其他法定加減原
    因（如身分加減）與加減例等一切情形，綜其全部罪刑之結
    果而為比較（最高法院九十五年五月二十三日九十五年度第
    八次刑庭會議決議參照）。茲查：刑法第三百三十九條第一
    項之詐欺取財罪，法定刑為五年以下有期徒刑、拘役或科或
    併科一千元以下罰金，其中罰金刑部分，依修正後刑法施行
    法增訂第一條之一規定：「中華民國九十四年一月七日刑法
    修正施行後，刑法分則編所定罰金之貨幣單位為新臺幣。九
    十四年一月七日刑法修正時，刑法分則編未修正之條文定有
    罰金者，自九十四年一月七日刑法修正施行後，就其所定數
    額提高為三十倍。但七十二年六月二十六日至九十四年一月
    七日新增或修正之條文，就其所定數額提高為三倍」；另刑
    法第三十三條第五款修正為：「主刑之種類如下：五、罰金
    ：新臺幣一千元以上，以百元計算之。」，而刑法第三百三
    十九條第一項非自七十二年六月二十六日至九十四年一月七
    日新增或修正之條文，於九十五年七月一日即九十四年一月
    七日刑法修正施行後，固應依刑法施行法第一之一條規定，
    改以新臺幣計算罰金數額，且提高罰金數額至三十倍，所得
    科處之罰金刑最高為新臺幣三萬元、最低為新臺幣一千元。
    然依被告行為時之刑罰法律，即罰金罰鍰提高標準條例第一
    條前段規定之提高倍數十倍及刑法第三十三條第五款規定之
    罰金最低額一元計算，該罪之罰金刑最高為銀元一萬元，最
    低額為銀元一元，經依現行法規所定貨幣單位折算新臺幣條
    例予以折算後，最高額雖與新法同為新臺幣三萬元，然最低
    額僅為新臺幣三元。是以，比較上述修正前、後之刑罰法律
    ，以被告行為時之舊法對其較為有利，應適用修正前刑法第
    三百三十九條第一項之詐欺取財罪予以論處。
三、核被告所為，係犯修正前刑法第三百三十九條第一項之詐欺
    取財罪。爰審酌被告前有過失致死、違反票據法等前科之素
    行，有臺灣高等法院被告前案紀錄表可參，明知全安公司已
    經營不善，且遭銀行拒絕往來，並無資力委託下游印刷廠承
    包印製工作，仍與告訴人公司簽訂本件契約，以詐取款項供
    自身公司週轉使用之犯罪動機及目的，向告訴人公司詐得現
    金四萬元及票面金額共計三百九十二萬元之十一紙支票之犯
    罪所得，告訴人公司已支付被告現金四萬元、並陸續兌現九
    十六萬元票款，迄今尚有部分票據未追回，日後將隨時蒙受
    遭執票人行使追索權之損失，及其犯後否認犯行，且未能與
    告訴人達成和解之態度等一切情狀，量處如主文所示之刑。
    至如附表所示之十一紙支票，雖係被告因犯罪所得之物，然
    部分業經背書轉讓予他人，已非被告所有，部分則去向不明
    ，惟基於票據無因性及保護善意持票人等因素，自均不宜併
    予宣告沒收，附此敘明。
據上論斷，應依刑事訴訟法第二百九十九條第一項前段，刑法第
二條第一項前段、修正前刑法第三百三十九條第一項，罰金罰鍰
提高標準條例第一條前段，判決如主文。
本案經檢察官孫小萍到庭執行職務
中    華    民    國  九十五  年    十    月   十八   日
                  刑事第十三庭  審判長  法  官 黃雅君
                                        法  官 鍾素鳳
                                        法  官 吳佳薇
上正本證明與原本無異。
如不服本判決，應於判決送達後十日內，向本院提出上訴狀。
中    華    民    國  九十五  年    十    月   十九   日
                                        書記官 潘文賢
附錄本案論罪科刑法條：
刑法第三百三十九條：
意圖為自己或第三人不法之所有，以詐術使人將本人或第三人之
物交付者，處五年以下有期徒刑、拘役或科或併科一千元以下罰
金。
以前項方法得財產上不法之利益或使第三人得之者，亦同。前二
項之未遂犯罰之。
附表
編號   票   號    票載日期   票面金額  簽收日期  簽收人
 1   BＺ0000000    00.8.00    000000元   93.7.20  丙○○
 2   BＺ0000000    00.8.00    000000元   93.7.20  同上
 3   BＺ0000000    00.8.00    000000元   93.7.20  同上
 4   BＺ0000000    00.10.00   000000元   93.8.9   同上
 5   BＺ0000000    00.10.00   000000元   93.8.16  張武順
 6   BＺ0000000    00.10.00   000000元   93.8.16  張武順
 7   BＺ0000000    00.11.00   000000元   93.8.19  丙○○
 8   BＺ0000000    00.11.00   000000元   93.8.19  同上
 9   BＺ0000000    00.10.00   00000元    93.8.19  同上
 10  BＺ0000000    00.11.00   000000元   93.8.19  同上
 11  BＺ0000000    00.11.00   000000元   93.8.19  同上


司法院資訊處製作；財團法人民間司法改革基金會備份。
